【裁判字號】    98,訴,2146
【裁判日期】    990115
【裁判案由】    分配表異議之訴
【裁判全文】
臺灣桃園地方法院民事判決              98年度訴字第2146號
原      告  合作金庫商業銀行股份有限公司
法定代理人  乙○○
代  理  人  甲○○
被      告  丙○○
上列當事人間請求分配表異議之訴事件，於民國98年1 月13日言
詞辯論終結，本院判決如下：
    主      文
本院九十七年度司執字第四四０一七號強制執行事件於民國九十
八年十月二十三日製作之強制執行金額計算書分配表次序六第一
順位抵押權債權人合作金庫商業銀行股份有限公司應受分配金額
應更正為新臺幣佰貳拾捌萬柒仟伍佰拾貳元；次序七債權人
丙○○分配金額應更正為零元。
訴訟費用由被告負擔。
    事實及理由
壹、程序方面：
一、按債權人或債務人對於分配表所載各債權人之債權或分配金
    額有不同意者，應於分配期日一日前，向執行法院提出書狀
    ，聲明異議。異議未終結者，為異議之債權人或債務人，得
    向執行法院對為反對陳述之債權人或債務人提起分配表異議
    之訴。聲明異議人未於分配期日起十日內向執行法院為前2
    項起訴之證明者，視為撤回其異議之聲明。強制執行法第39
    條第1 項、第41條第1 項前段、第3 項前段分別定有明文。
    經查，本院97年度司執字第44017 號清償債務強制執行事件
    執行不動產拍賣後，就拍賣所得價金，於民國98年10月23日
    作成分配表，定於98年11月27日分配，嗣原告於98年11月4
    日對分配表異議，經本院通知債權人表示意見，被告於98年
    11月20日具狀對原告之異議有為反對之陳述，依強制執行法
    第41條第4 項，原告應於10日內起訴之限制，即應自受通知
    之日起算；本院執行處係於98年11月25日通知原告於10日內
    起訴，原告於同年12月3 日收受通知，並於同年月7 日向本
    院提起分配表異議之訴，有起訴狀所蓋本院收狀章可憑，是
    原告所為前開起訴，應認為合於強制執行法前開規定，合先
    敘明。
二、本件被告經合法通知，未於言詞辯論期日到場，核無民事訴
    訟法第386 條所列各款情形，爰依原告之聲請，由其一造辯
    論而為判決。
貳、實體方面：
一、本件原告起訴主張：
    訴外人即債務人翁財記食品股份有限公司（下稱翁財記公司
    ）為擔保其對原告所負一切債務，於民國84年1 月25日提出
    其所有坐落桃園縣桃園市○○段378 地號及其上同地段2907
    建號（即門牌號碼桃園縣桃園市○○街11之3 號2 樓）、30
    54建號（即門牌號碼桃園縣桃園市○○街11之3 號2 樓）房
    地（下稱系爭不動產），供原告設定最高限額新台幣（下同
    ）350 萬元之第一順位抵押權（下稱系爭抵押權），均已辦
    妥設定登記在案。嗣後訴外人翁財記公司因積欠原告債務未
    清償，原告分別於97年7 月11日、98年8 月13日提出鈞院95
    年度執字第800 號債權憑證正本二紙，聲請對上開擔保物強
    制執行並行使抵押權，為鈞院以97年度司執字第46399 號受
    理，併入97年度司執字第44017 號強制執行案辦理。今原告
    既有第一順位最高限額抵押權存在，自應受最高限額抵押權
    擔保效力所及，而有優先受償之權，至為明顯。然此次鈞院
    於98年10月23日所製作之分配表誤將原告之債權即分配次序
    12之借款債權列為普通債權，原告對是項分配表難以同意。
    綜上，原告請求鈞院就98年10月26日發函通知之分配表分配
    次序7 第二順位抵押權人即被告丙○○所應受分配金額800,
    225 元縮減為0 元，並准將分配表次序第12原告債權改列入
    第一順位抵押權，原告就上開800,225 元有優先受償之權，
    即分配表次序6 即第一順位抵押權人即原告受分配之金額應
    更正為3,287,532 元。並聲明：臺灣桃園地方法院97年司執
    松字第44017 號強制執行事件所製作之分配表，就被告丙○
    ○所分配800,225 元應減為0 元，並准將分配表次序第12原
    告債權改列入第一順位抵押權。
二、被告未於本件言詞辯論期日到庭辯論，亦未提出任何準備書
    狀為何聲明或陳述。
三、原告起訴主張訴外人翁財記公司於84年1 月25日以其所有系
    爭不動產，供原告設定最高限額350 萬元之第一順位抵押權
    ，嗣後因積欠原告債務未清償，原告分別於97年7 月11日、
    98年8 月13日提出債權憑證，聲請對上開擔保物強制執行並
    行使抵押權，然本院民事執行處於98年10月23日所製作之分
    配表，將原告之債權即分配次序12之借款債權列為普通債權
    等情，有其提出他項權利證明書、抵押權設定契約書及他項
    權利變更契約書影本各1 份、本院95年度執字第800 號債權
    憑證影本2 份等在卷可參，並經本院調閱上開卷宗查核無誤
    ，且被告未於言詞辯論期日到場，亦未提出準備書狀作何聲
    明或陳述。
四、按「稱最高限額抵押權者，謂債務人或第三人提供其不動產
    為擔保，就債權人對債務人一定範圍內之不特定債權，在最
    高限額內設定之抵押權。最高限額所擔保之債權，以由一定
    法律關係所生之債權或基於票據所生之權利為限。」，民法
    第881 條之1 第1 項、第2 項分別定有明文。又抵押權所擔
    保之債權，其種類及範圍，屬於抵押權之內容，依法應經登
    記，始生物權之效力，但如因內容過於冗長，登記簿所列各
    欄篇幅不能容納記載，可以附件記載，作為登記簿之一部分
    。因此關於最高限額抵押權所擔保之債權，雖未記載於土地
    登記簿，然於聲請登記時提出之最高限額抵押權設定契約書
    ，有該項債權之記載者，此契約書既作為登記簿之附件，自
    為抵押權效力所及（最高法院84年台上字第1967號判例參照
    ）。觀諸上述民法規定「一定法律關係」而非「特定法律關
    係」，係斟酌權衡若限制過嚴，勢必將無法滿足金融或其他
    工商業之需求，且與最高限額抵押權發生之緣由相牴觸之結
    果，則在解釋上自應以當事人抽象約定交易種類，足使最高
    限額抵押權所擔保債權之範圍，在客觀上與其他一切之一般
    債權，具有可資區別之界限者，即足當之。查原告提出之其
    與債務人翁財記公司間抵押權設定契約書其他約定事項第1
    條規定：「本抵押權設定契約書之擔保物提供人（即義務人
    ）所提供之本抵押物，其擔保範圍包括義務人、債務人對權
    利人（即抵押權人）台灣省合作金庫（以下簡稱貴庫）現在
    （包括過去所負現在尚未清償）及將來所負之借款、票據、
    保證、開發國內外信用狀、損害賠償等一切債務」等語，足
    見債務人翁財記公司於設定最高限額抵押權時，即已將其擔
    保債權之資格及範圍予以限定，其中即包括原告與債務人之
    「借款」債權，揆諸前揭說明，是項約定已足使系爭最高限
    額抵押權所擔保「借款」債權之範圍，在客觀上與其他一切
    之一般債權，具有可資區別之界限，易言之，系爭抵押權為
    最高限額抵押權，其擔保之「借款」債權範圍，甚為明確。
    次按「最高限額抵押權所擔保之原債權，除本節另有規定外
    ，因下列事由之一而確定：四、債權人拒絕繼續發生債權，
    債務人請求確定者。」，民法第881 條之10第1 項第2 款亦
    有明文。又「修正之民法第881 條之1 至第881 條之17之規
    定，除第881 條之1 第2 項、第881 條之4 第2 項、第881
    條之7 之規定外，於民法物權編修正施行前設定之最高限額
    抵押權，亦適用之。」，民法物權編施行法第17條規定甚明
    。依系爭抵押權設定契約書所載權利存續期間為83年12月25
    日至113 年12月24日止（見本院97年司執字第46399 號執行
    卷內原告所提系爭抵押權設定契約書正本），而本件原告主
    張為系爭抵押權範圍所及之債權即本件分配表次序第12中金
    額7,666,667 元之債權，係債務人翁財記公司與原告於92年
    間成立之借款債權，嗣後因債務人於94年8 月20日起未依約
    清償而視為全部到期，經本院判決原告勝訴，亦有本院95年
    重訴字第10號判決附於96執字第20688 號執行卷可參，故該
    筆借款債務亦因原告之請求而確定，依上開規定，自為系爭
    抵押權契約之擔保範圍，是本院97年度司執字第44017 號清
    償債務強制執行事件既經原告行使抵押權，即應將該筆借款
    債權於抵押權擔保範圍內，列入第一順位抵押權之順位而受
    償。債務人翁財記公司就系爭不動產，為原告設定最高限額
    350 萬元之第一順位抵押權，已於上述，本件執行事件就原
    告第一順位抵押權所擔保之債權，僅列入並受償2,487,307
    元，依此計算結果，原告對債務人翁財記公司之債權得列入
    第一順位抵押權之金額尚有1,012,697 元（計算式3,500,00
    0 －2,487,307 ＝1,012,697 ），則原告主張本件執行事件
    應尚得分配800,225 元，而分配次序第7 順位之被告丙○○
    應無餘額可供分配，應屬有據。
四、綜上所述，本件分配表次序第12中金額1,012,697 元部分之
    債權既為系爭最高限額抵押權擔保範圍，而本件執行事件拍
    賣系爭不動產所得價金扣除最優先受償之稅金債權及執行費
    用後，其餘債權人得受償金額總計3,287,532 元，從而，原
    告起訴請求將本院97年度司執松字第44017 號強制執行事件
    所製作之分配表第一順位抵押權即次序6 所列得受分配金額
    應更正為3,287,532元 ，為有理由，應予准許。
五、據上論結，本件原告之訴為有理由，依民事訴訟法第78條、
    第385 條第1 項前段，判決如主文。
中    華    民    國    99    年    1     月    15    日
                  民事第一庭    法  官  陳婉玉
以上正本係照原本作成
如對本判決上訴，須於判決送達後20日內向本院提出上訴狀
中    華    民    國    99    年    1     月    18    日
                                書記官  利冠蔚

司法院資訊處製作；財團法人民間司法改革基金會備份。
